【裁判字號】    89,家抗,80
【裁判日期】    890426
【裁判案由】    指定遺產管理人
【裁判全文】
臺灣高等法院民事裁定  八十九年度家抗字第八０號
      抗  告  人  財政部國有財產局台灣北區辦事處
      法定代理人  高志達
右抗告人因相對人乙○○等聲請選任被繼承人陳厝遺產管理人事件，對於中華民國八
十八年十一月二十七日臺灣板橋地方法院八十八年度繼更字第二號所為裁定提起抗告
，本院裁定如左：
      主      文
抗告駁回。
抗告程序費用由抗告人負擔。
      理      由
一、本件相對人乙○○、甲○○於原法院聲請意旨略以：陳厝於民國八十六年四月十
    四日死亡；其所有繼承人全部拋棄繼承，而陳厝曾生前於八十五年十一月間起分
    別向伊借貸新台幣一百九十四萬元及七百五十萬六千八百元，迄今未為清償，又
    陳厝遺有對第三人郭哲夫新台幣二百二十萬元之抵押權，伊欲解決三方面之債權
    債務關係，惟陳厝之所有繼承人均已拋棄繼承，又不能依民法第一千一百七十七
    條規定由親屬會議選定遺產管理人，伊為利害關係人，自得聲請法院選任等語，
    經原法院於八十八年十一月三十日以八十八年度繼更字第二號仍裁定選任抗告人
    為本件遺產管理人在案。
二、抗告意旨雖以：依按司法院七十四年十月十五日以（七四）號台廳一字第０五七
    八六號函示：「此類拋棄繼承事件，多屬遺債大於遺產，形同破產，盡量避免選
    任國有財產局為遺產管理人」，抗告人先行支付之管理費用將無法收回歸墊，則
    以抗告人為本件遺產管理人，非但使國庫無期待利益，且無異使公器淪為私用，
    又陳厝原有法定承人多人，雖均拋棄繼承，然其必較抗告人明瞭陳厝負債情形，
    自宜選任其原法定繼承人為遺產管理人云云。
三、按先順序繼承人均拋棄其繼承權時，其次順序繼承人有無不明或第四順序之繼承
    人均拋棄其繼承權者，準用關於無人承認繼承之規定；又繼承開始時，繼承人之
    有無不明者，由親屬會議於一個月內選定遺產管理人，並將繼承開始及選定遺產
    管理人之事由，向法院報明，親屬會議依上開規定為報明後，法院應依公示催告
    程序，定六個月上之期限公告繼承人，命其於期限內承認繼承；無繼屬會議或親
    屬會議未於前開期限內選定遺產管理者、利害關係人或檢察官，得聲請法院選任
    遺產管理人，並由法院依前項規定為公示催告，民法第一千一百七十六條第六項
    、第一千一百七十七條、第一千一百七十八條定有明文。查本件被繼承人陳厝之
    配偶朝愛珠、長女陳雯怡、次女陳瑋馨及長男陳偉均已拋棄繼承，有戶籍謄本及
    臺灣板橋地方法院民事庭通知在卷可稽。陳厝之母及祖父母均先陳厝而亡，其餘
    次順位繼承人亦已拋棄繼承，則據朝愛珠陳述綦詳，並有臺灣板橋地方法院對陳
    厝繼承人陳有諒、陳萬居、陳錢、陳小菊、陳惜、陳秋香拋棄繼承准予備查之民
    事庭通知可考。就被繼承人陳厝而言，雖非「無親屬會議」情事，然其配偶朝愛
    珠業已陳明：於陳厝亡故後，並未組成親屬會議指定遺產管理人等語，原法院准
    相對人聲請，選任被繼承人陳厝之遺產管理人利害關係相反，如由其等任遺產管
    理人，似有義務衝突，且無法期待程序之公正公信。另依財政部國有財產局辦事
    規則第四條第一項第三十八款之規定，應參以財政部國有財產局為管理國有財產
    之專責機關，備有財產管理之專才，且管理遺產之費用，依民法第一千一百五十
    條規定，是縱被繼承人陳厝之負債超過遺產，財政部國有財產局亦可依破產法第
    五十九條規定聲請破產；又依民法第一千一百七十六條準用同法第一千一百八十
    五條規定於清償債權並交付遺贈物後如有賸餘亦歸屬國庫」為由，指定抗告人為
    被繼承人陳厝之遺產管理人，並無不合。司法院七十四年十月十五日以（七四）
    號台廳一字第０五七八六號函示第二項第三款雖示以：先順序繼承人均拋棄繼承
    ，其次順序繼承人有無不明而應准用關於無人承認繼承之規定時，應先審核可否
    依民法第一千一百七十七條規定選定遺產管理人，因此類拋棄繼承事件，多屬遺
    債大於遺產，形同破產，儘量避免選任國有財產局為遺產管理人云云。惟本件遺
    產管理，以聲請人與抗告人就管理財產之專才觀之，自以抗告人為佳，且縱遺債
    超過遺產，亦可依破產法規定聲請破產，斯時抗告人為破產之聲請亦較聲請人為
    宜，上開函釋無非著眼於國有財產之考量，為遺產管理之順利遂行，仍以選任抗
    告人為遺產管理人為妥適，該函示既不具拘束力，在遺產管理指定之實際運作上
    ，原法院為上揭之選任，亦無不當。抗告人指摘原裁定不當，求予廢棄，為無理
    由，應予駁回。
據上論結，本件抗告為無理由，依非訟事件法第八條、第二十八條，民事訴訟法第四
百九十二條第一項、第七十八條，裁定如主文。
中      華      民      國    八十九    年      四      月    二十六    日
                                臺灣高等法院民事第十七庭
                                    審判長法  官  鄭  雅  萍
                                          法  官  吳  謀  焰
                                          法  官  許  文  章
右正本係照原本作成。
不得再抗告。
中      華      民      國    八十九    年      五      月      五      日
                                          書記官  陳  明  俐


司法院資訊處製作；財團法人民間司法改革基金會備份。
